臺灣臺北地方法院民事判決　　　　　　　　　　　　九十三年度訴字第一二七二號
　　原　　　告　丁○○
　　訴訟代理人　丙○○○
　　被　　　告　彰化商業銀行股份有限公司
　　法定代理人　甲○○
　　訴訟代理人　乙○○
當事人間請求返還不當得利事件，本院於九十三年七月十四日言詞辯論終結，判決如
下：
    主  文
被告應給付原告新台幣伍拾萬陸仟貳佰貳拾元及自民國九十三年五月二十二日日起
至清償日止，按週年利率百分之五計算之利息。
原告其餘之訴駁回。
訴訟費用由被告負擔四分之一，餘由原告負擔。
    事實及理由
壹、程序方面：本件原告於起訴時請求撤銷本院九十二年度執字第三五二六八號清償
    票款事件強制執行程序（下稱系爭執行程序），嗣於訴訟程序進行中之民國九十
    三年五月二十一日因前開強制執行程序已經終結，具狀變更為請求被告給付新臺
    幣（下同）九十五萬一千九百零四元及法定遲延利息，依民事訴訟法第二百五十
    五條第一項第四款規定，應予准許。
貳、原告主張：原告於七十二年八月十九日與林椿洋等人共同簽發本票二紙予被告，
    經被告於七十三年間向本院聲請核發本票裁定（本院七十三年度票字第八八四九
    號），並於七十五年間向本院聲請強制執行，因無結果而由本院發給債權憑證，
    被告遲至八十四年十二月十二日及八十九年十二月十一日兩度聲請換發憑證，復
    於九十二年間以該債權憑證向本院聲請強制執行。惟前開債權請求權於八十年六
    月四日即已罹於時效，原告自得拒絕給付。被告依前開強制執行程序收取原告於
    建華商業銀行存款九十五萬一千九百零四元，非原告明知時效已完成而任意給付
    ，原告收取前開存款雖本有法律上原因，惟嗣後已因原告主張時效抗辯而不存在
    ，原告自得依不當得利之法律規定，請求被告返還其執行所得。並聲明：請求被
    告給付原告九十五萬一千九百零四元，及自起訴狀繕本送達被告之翌日起至清償
    日止計算之法定利息。
參、被告則以：被告收取原告於建華商業銀行南松山分行之存款並非無法律上原因，
    原告未於強制執行程序終結前主張時效抗辯，被告收取其存款有法律上原因等語
    置辯。並聲明請求駁原告之訴。
肆、得心證之理由：
一、兩造就下列事實不爭執：
１、被告持本院北院立民字第七五戊五六四二字第一七八七六號債權憑證，對原告聲
    請強制執行，並扣押原告於建華商業銀行南松山分行存款九十五萬一千九百零四
    元，嗣經建華商業銀行扣除開立支票及相關處理費用二百六十元後，受償九十五
    萬一千六百四十四元。（見本院九十二年度執字第三五二六八號執行卷）。
２、前開債權憑證為本院於七十五年六月四日發給被告，被告分別於八十四年十二月
    十二日及八十九年十二月十一日兩度聲請換發憑證，惟債權已罹於時效。
二、原告請求被告返還受償款項，為被告拒絕，並以前揭情詞置辯，茲就兩造爭點分
    述如下：
（一）按請求權之消滅時效完成後，依民法第一百四十四條第一項規定，債務人得拒
      絕給付，固係採抗辯權發生主義，債務人僅因而取得拒絕給付之抗辯權，並非
      使請求權當然消滅。本件被告於系爭強制執行程序聲請強制執行後，本院執行
      處於九十二年十月十六日發扣押命令，扣押原告於建華商業銀行南松山分行存
      款九十五萬一千九百零四元，原告收受後迄被告收取原告存款之日止，未為時
      效抗辯拒絕給付，被告依其債權而為受償，為有法律上原因，並非不當得利。
（二）次按連帶債務人中一人消滅時效已完成者，依民法第二百七十六條第二項規定
      ，該債務人應分擔之部分，他債務人同免其責任。連帶債務人相互間，除法律
       另有規定或契約另有訂定外，應平均分擔義務。民法第二百八十條有明文規
       定。本件原告主張前開債權憑證所示之票據債權，對其餘債務人林椿洋、蘇
       清連及廖金松三人亦已罹於時時效等語，經本院調取系爭執行案卷，核閱債
       權憑證、蘇清連及林椿洋聲明異議狀、被告撤回執行狀等件，認原告主張為
       真實。依前開民法第二百七十六條第二項規定，原告自得主張免除其餘三人
       債務人應分擔部分之債務。又本件票款債權，原告、林椿洋、蘇清連及廖金
       松四人為共同發票人（見前開債權憑證執行名義欄之記載），並無內部分擔
       之規定及約定，就其內部而言自應平均分擔債務。另查，被告對原告及林椿
       洋、蘇清連及廖金松得收取之債權（含執行費用、債權本金、利息及違約金
       ）共計一百七十八萬一千六百八十二元，此有系爭執行卷被告陳報債權狀可
       憑，如扣除林椿洋、蘇清連及廖金松應分擔部分後，被告尚得向原告收取四
       十四萬五千四百二十一元〔0000000元－（0000000元÷4×3）＝445420.5元
       ，元以下四捨五入〕，被告於系爭執行案件中收取計九十五萬一千六百四十
       四元，扣除前開得收取金額後，其餘五十萬六千二百二十三元之受領，即無
       法律上原因，應返還原告。
二、從而，原告請求被告返還不當得利，在五十萬六千二百二十三元及自起訴狀繕本
    ，為有理由，應予准許。逾此範圍之請求，則非有理由，應予駁回。
伍、訴訟費用負擔之依據：民事訴訟法第七十九條。
中　　　華　　　民　　　國　　九十三　　年　　　七　　　月　　二十三　　日
                                        民事第五庭  法  官    張松鈞
正本係照原本作成
如對本判決上訴，須於判決送達後廿日內向本院提出上訴狀
中　　　華　　　民　　　國　　九十三　　年　　　七　　　月　　二十三　　日
                                                    書記官    黃媚鵑
